【裁判字號】    97,上易,407
【裁判日期】    981117
【裁判案由】    清償債務
【裁判全文】
臺灣高等法院民事判決                 97年度上易字第407號
上  訴  人  台灣電力股份有限公司
法定代理人  乙○○
訴訟代理人  尤英夫律師
            黃宗哲律師
            胡智忠律師
被 上訴 人  甲○○
訴訟代理人  陳佳瑤律師
複 代理 人  鄭佑祥律師
上列當事人間清償債務事件，上訴人對於中華民國97年3月28日
臺灣臺北地方法院96年度訴字第9437號第一審判決提起上訴，經
本院於98年11月3日言詞辯論終結，茲判決如下：
    主  文
原判決關於命上訴人給付及假執行之宣告及訴訟費用之裁判均廢
棄。
被上訴人在第一審之訴及假執行之聲請均駁回。
第一、二審訴訟費用由被上訴人負擔。
    事實及理由
一被上訴人主張：坐落南投縣仁愛鄉○○段857地號土地（下稱
  系爭土地）原係訴外人紀阿月所有，於民國90年10月4日贈與
  與伊，同年11月12日辦畢所有權移轉登記，由伊取得所有。紀
  阿月就系爭土地原與上訴人訂有土地租賃契約書（以下稱紀阿
  月簽訂之土地租賃契約書），租賃期間自87年12月20日起至92
  年12月19日共計5年，每年租金為新臺幣（下同）49,334.4元
  ，於租賃期限屆滿時，伊與上訴人就系爭土地訂立「土地租賃
  契約書」（以下稱系爭土地租賃契約書），約定租賃期間自92
  年12月20日起至93年12月19日，一年租金34,368元，續租獎勵
  金182,222元，茲租期屆滿，上訴人應將堆置於系爭土地上之
  碴石清除，回復原狀，並依「土地租賃契約書」第9條「租用
  期滿，甲方歸還土地時，應拆除地面上建築物並以完成之竣工
  圖狀況由甲方負責回填可耕種之客土3台尺歸還乙方。」約定
  ，於系爭土地回填可耕種之客土3台尺後歸還土地。詎上訴人
  迄未依約而行，於租約屆滿後繼續占有系爭土地，每年因而獲
  有相當於租金34,368元及續租獎勵金182,222元合計共216,590
  元之不當得利等情，求為判命上訴人將堆置於系爭土地之碴石
  等物清除，回填可耕種之客土3台尺後，返還系爭土地與伊，
  並自93年12月20日起至遷讓交還系爭土地之日止，按年給付34
  ,368元不當得利之判決。原判決判如所請，並准被上訴人供擔
  保後為假執行，上訴人不服，提起上訴，被上訴人對上訴人之
  上訴聲明：上訴駁回（被上訴人於原審超過上開金額之不當得
  利請求，經原審駁回，被上訴人未聲明不服），除援用原審提
  出之證據外，補提營建剩餘土石方處理方案、臺灣省營建工程
  剩餘土石方處理及資源堆置場設置管理要點、非都市土地使用
  管制規則、臺灣電力股份有限公司抽工程處93年3月9日D抽地
  字第9302-0219號、94年4月4日D抽地字第0404-0394Y號、93年
  2月16日D抽地字第0902-0132號函為證。
二上訴人則以：由伊與訴外人紀阿月於87年11月所簽署「提供土
  地棄碴同意書」第3條約定可知系爭土地係出租予伊作為工程
  棄碴場使用，依該同意書第5條及紀阿月簽訂之土地租賃契約
  書第9條約定，伊於租用期滿歸還土地時，僅需在棄碴場工程
  竣工後所完成之棄碴面上填上客土3台尺即可。被上訴人於紀
  阿月簽訂之土地租賃契約之租賃期間受贈與而取得系爭土地所
  有權，依民法第425條規定，上開租賃契約對於被上訴人繼續
  存在，被上訴人當然繼受訴外人紀阿月之出租人地位，行使或
  負擔租賃契約所生之權利及義務，應容忍伊依南投縣政府許可
  之水土保持計劃內容，進行棄渣場工程施作，將系爭土地作為
  工程棄碴場使用，嗣上開租賃契約期滿後，因伊仍需繼續使用
  系爭土地，依上開租賃契約第3條之約定，被上訴人應同意按
  原租約條件由伊租用至工程完工，兩造乃於93年3月8日簽訂系
  爭土地租賃契約書，系爭土地租賃契約書係沿續紀阿月簽訂之
  土地租賃契約書相同條件而來，是「土地棄碴同意書」約定事
  項具拘束被上訴人之效力。嗣系爭土地租賃契約租期至93年12
  月19日屆滿，伊已無繼續承租系爭土地之需要，原應將地面上
  建築物拆除，並按已依竣工圖完成之系爭土地狀況回填可耕種
  之客土3台尺後，將土地歸還，惟於93年11月3日與棄碴場用地
  各地主就土地鑑界暨歸還事宜召開座談會，參與會議之地主以
  「客土品質難符合地主或承租人個別需求」為由，要求以折算
  代金方式由地主自行辦理客土，經數次協商，於94年3月5日達
  成協議，包括被上訴人在內之參與協商會議地主同意自行辦理
  客土事宜，由上訴人以原租賃面積及每立方公尺代金400元（
  即每平方公尺為363.64元）給付客土代金與各地主，以取代依
  租賃契約第9條回填可耕種客土之約定，被上訴人請求伊將堆
  置於系爭土地上之碴石等物清除後，回填可耕種之客土3台尺
  ，自無理由。又於93年11月3日座談會時並已達成土地於93年
  12月19日租用期滿時歸還之結論，嗣於93年12月18日座談會議
  紀錄更載明：「土地租用期滿（93年12月19日）台電依本（93
  ）年11月3日座談會紀錄結論約定如期歸還，不另通知。」顯
  見伊已於93年12月19日將系爭土地歸還與被上訴人，被上訴人
  請求伊返還土地並計付不當得利亦無理由等語，資為抗辯，對
  原審命其給付之判決不服，上訴聲明：(一)原判決關於命其給付
  及假執行之宣告部分廢棄，(二)上開廢棄部分，被上訴人在第一
  審之訴及假執行之聲請均駁回，除援用第一審提出之證據外，
  並補提紀阿月簽訂之提供土地棄渣同意書、土地租賃契約書、
  系爭土地租賃契約書、土木工程施工進度月報表、93年11月3
  日臺灣電力公司「新武界隧道及栗栖溪引水計畫工程」棄渣場
  I、II用地鑑界暨歸還座談會議記錄、93年12月18日臺灣電力
  公司「新武界隧道及栗栖溪引水計畫工程」棄渣場I、II用地
  第二次鑑界暨歸還討論會記錄、被上訴人94年1月28日D抽地字
  第9401-0106Y號函及其附件、新武界隧道及栗栖溪引水計畫棄
  渣場平剖面圖為證。
三查訴外人紀阿月為被上訴人之母，系爭土地原係紀阿月所有，
  於90年10月4日贈與被上訴人，同年11月12日辦畢所有權移轉
  登記，由被上訴人取得所有之事實，為兩造所不爭，並有土地
  登記謄本為證。紀阿月於其所有時，曾於87年11月間曾書立「
  提供土地棄碴同意書」與上訴人，上載紀阿月願以租賃方式，
  將系爭土地提供與上訴人興辦新武界隧道及栗栖溪引水計畫工
  程棄碴使用，有關填渣範圍、高程及擋土牆等施工方式，概依
  有關該設計圖說辦理，棄渣完成並於本工程使用全部結束後其
  棄渣面，由被上訴人填三台尺客土後退租歸還提供人等語，嗣
  於88年2月8日更與上訴人就系爭土地訂立土地租賃契約書，約
  定租賃期間自87年12月20日起至92年12月19日共計5年，每年
  租金49,334.4元，並於第3條約定：「租期屆滿後甲方（按指
  為承租人之上訴人，以下同）仍需繼續使用時，乙方（按指出
  租人，以下同）應同意按本租約條件由甲方租用至工程完工」
  ，第9條約定「租用期滿，甲方歸還土地時，應拆除地面上建
  築物並以完成之竣工圖狀況由甲方負責回填可耕種之客土3台
  尺歸還乙方。」亦有該提供土地棄碴同意書及系爭土地租賃契
  約書可按。上開新武界隧道及栗栖溪引水計畫工程，被上訴人
  早於83年間即由財團法人中興工程顧問社完成環境說明書，於
  其中關於棄渣場記載：「本計劃工程之棄碴數量估計約137萬
  立方公尺，為容納此棄碴，並顧及將來棄碴場址取得困難，初
  步選定設置棄碴埸之位址有6處，‧‧‧上述棄碴場址大都為
  沿施工道路沿線之山谷凹地，必需配合施工道路進度設置，使
  用前需先興建擋土牆及排水設施，依出碴進度，逐次填築至計
  畫容量。當棄碴場完成後，需進行植生綠化，以美化自然景觀
  及水土保持工作」，上訴人其後經經濟部許可包括爭土地所屬
  之I、II號棄碴場之設置，有上述環境說明書、經濟部88年9
  月22日經（八八）國營字第八八五四一三七五號函、被上訴人
  致其抽蓄工程處88年10月7日電建字第八八一０－０三六０號
  函可按。由是可知該工程設置之棄碴場係永久性之棄碴場所，
  於棄碴完成時，在棄碴之上植生綠化，而非工程期間之臨時棄
  置所在，紀阿月提供系爭土地時知悉上情並同意，此由提供土
  地棄碴同意書約定，於棄渣完成並於工程使用全部結束後其棄
  渣面，由被上訴人填三台尺客土後退租歸還提供人等語，即足
  佐證。系爭土地之為永久性棄碴使用乃經經濟部許可既如前述
  ，紀阿月曾為同意亦如上述，被上訴人提出營建剩餘土石方處
  理方案、臺灣省營建工程剩餘土石方處理及資源堆置場設置管
  理要點、非都市土地使用管制規則等影本，主張系爭土地為農
  牧用地，僅可供臨時堆置收納營建剩餘土石方，不得永久堆置
  等語，即無足採。
四次查紀阿月訂立土地租賃契約後，已依約交付系爭土地與上訴
  人使用，為兩造所不爭，嗣於租賃期間，紀阿月將系爭土地贈
  與被上訴人，於90年11月12日辦畢所有權移轉登記，由被上訴
  人取得所有如前述，依民法第425條規定，其與上訴人訂立之
  土地租賃契約對於受贈人之被上訴人繼續存在，是被上訴人與
  上訴人間即有提供系爭土地與上訴人永久棄碴之土地租賃契約
  存在。其後紀阿月訂立之土地租賃契約租賃期間屆滿，被上訴
  人於93年3月8日與上訴人訂立系爭土地租賃契約書，除約定租
  賃期間自92年12月20日起至93年12月19日，一年租金34,368元
  外，其餘與紀阿月訂立之契約同，其第9條亦約定「租用期滿
  ，甲方歸還土地時，應拆除地面上建築物並以完成之竣工圖狀
  況由甲方負責回填可耕種之客土3台尺歸還乙方。」，上訴人
  並給付被上訴人續租獎勵金182,222元，亦為兩造所不爭，並
  有系爭土地租賃契約書可稽。系爭土地租賃契約訂立於93年3
  月8日，但約定租賃期間自92年12月20日起至93年12月19日，
  乃承接紀阿月訂立租賃契約之期間，上訴人辯稱：系爭土地租
  賃契約係依據紀阿月訂立租賃契約第3條「租期屆滿後甲方仍
  需繼續使用時，乙方應同意按本租約條件由甲方租用至工程完
  工」約定，由兩造訂立，尚非無據，是系爭土地租賃契約除租
  賃期間及租金與原來之租賃契約不同外，其餘應無更易，被上
  訴人與上訴人所訂立者為提供系爭土地與上訴人永久棄碴之土
  地租賃契約，上訴人於租賃期間屆滿時，並無清除棄碴之義務
  ，唯須於棄碴面填客土三台尺歸還。被上訴人謂：伊與上訴人
  簽訂系爭土地租賃契約，並未同意堆置土石，縱然同意堆置土
  石，亦無永久堆置之合意，伊從未出具土地棄碴同意書，上訴
  人所提出者為紀阿月所出具，對伊不生拘束力云云，尚無可採
  ，其進而以租期屆滿，訴請上訴人應將堆置於系爭土地上之碴
  石清除，回復原狀，即無可採。
五上訴人陳稱：「新武界隧道及栗栖溪引水計畫工程」I、II棄
  渣場，於93年間即已作業完成，提出南投縣政府水土持計畫完
  工證明書及照片附卷，上訴人於租賃期屆至前之93年11月3日
  邀集土地提供人舉行棄渣場I、II用地鑑界暨歸還座談會，據
  會議紀錄主持人報告欄記載：「本棄碴場I、II工程租用各位
  地主之土地租期將於今（九十三）年十二月十九日到期，本處
  業依土地租賃契約約定申辦土地鑑界，並將依約辦理客土，埔
  里地政事務所預定11/29至12/3辦理鑑界，請地主務必按通知
  到場，以維護權益，另就客土乙節與各位交換意見。」等語，
  綜合地主意見欄則記載：「客土品質難符合地主或承租人個別
  需求，要求改以折算代金方式由地主自行理客土」，結論欄記
  載：「(一)請地主按埔里地政事務所通知鑑界時間，到場指界及
  埋設界標（界標由本處提供），以維護權益。(二)土地於九十三
  年十二月十九日租用期滿時歸還，至於地主要求以代金替代客
  土乙節，本處研究評估後若認為可行，須再辦理代金補償協商
  及契約變更等事宜，台電將積極理（地主要求於土地歸還後三
  個月內完成客土代金發放）。(三)土地歸還地主後，於完成客土
  代金發放作業前，此段期間各地主同意不得另向台電要求其他
  補償。(四)為協商以代金替代客土等方案，經與會地主推舉協商
  代表余聰明、紀阿月、田麗珍、何武功等四人，另未到場地主
  十二位亦可於鑑界日期（九十三年十一月二十九日）前自行推
  舉一位代表參與協商」各等語，依該會議紀錄及所附簽到單，
  被上訴人當日係由其父林世堅代表出席，其母紀阿月除系爭土
  地外，尚有土地出租，亦為用地業主，並經選任為協商客土代
  金代表。93年12月18日被上訴人舉辦「武界隧道及栗栖溪引水
  計畫工程」棄渣場I、II用地第二次鑑界暨歸還討論會，據會
  議紀錄主持人報告欄記載：「今（九十三）年十一月三日本處
  業就租地鑑界歸還等項與各位地主討論，並作成四項結論（四
  項結論同時於會中宣讀，本紀錄略）；惟十二月二日埔里地政
  事務所依結論及該所通知日期辦理土地鑑界時，因棄碴場I地
  主未到場，致未能完成鑑界工作。為維護地主權益及執行上述
  結論事項，爰再就相關事宜舉行討論會，傾聽各位地主意見，
  以利土地鑑界作業及客土折算代金等事項之處理」，結論欄記
  載：「土地租用期滿（九十三年十二月十九日）台電依本（九
  十三年）十一月三日座談會紀錄結論(二)約定如期歸還，不另外
  通知。(二)客土代金相關手續及必要之協商等事宜，台電依前述
  座談會紀錄結論(四)仍續執行。(三)土地鑑界已請求埔里地政事務
  所延至九十四年一月五日至七日再辦理，各位地主（或委託代
  理人）須按通知鑑界時間，到場領界及埋設界標，以維護權益
  。若地主未到場致未能完成鑑界，再申請鑑界時由地主自行負
  擔鑑界費用」各等語，而依該會議紀錄及所附簽到單記載，當
  日被上訴人親自到場，有各該會議紀錄可按。第二次討論會議
  中被上訴人既親自到場，並已聆聽第一次座談會結論而未曾為
  反對之表示，就令第一次座談會之代理人林世堅未經合法授權
  ，亦應認已同意上開二次會議之結論，即系爭土地於依93年12
  月19日租用期滿時歸還，不再另為返還之交付行為，上訴人應
  負回填客土義務亦改以支付客土代金替代。訴外人陳雨良自稱
  代表被上訴人致函會議主持人即上訴人抽蓄工程處處長表示未
  收到93年12月18日之會議紀錄，對於當日會議結論已發生之效
  力，不生影響。是則被上訴人再主張上訴人於租賃期滿後，負
  有回填客土義務，迄未依約履行回填客土義務，並返還系爭土
  地，即有未合。上訴人為發放客土代金由地主自行理回填客土
  乙事曾於94年2月及同年3月舉辦二次協商會議，據94年3月5日
  第二次協商會議記錄記載，達成協商結論為：「(一)乙方（按指
  用地業主）對於地形、地貌造成耕作不便乙節，甲方（按即上
  訴人）說明各項設施係依工程水保法規辦理並已按雙方土地租
  賃契約第九條規定以完成之竣工圖狀況於93.12.19歸還並於94
  .1.5.6.7日三日鑑界完畢。雙方就客土代金之單價協商並均同
  意以承租土地面積計算。(二)乙方使用之計算單位諸如立方公尺
  、台尺、坪、甲、分、平方公尺等均可表達討論，惟最後同意
  轉換為原租賃契約所訂每平方公尺客土三台尺之容積數計價。
  (三)乙方提出以每立方公尺400元計算客土單價，因雙方土地租
  賃契約第九條係以三台尺客土歸還，經換算成每平方公尺租賃
  土地客土代金之單價為363.64元（4000.9091）。(四)乙方應
  提出自行辦理客土同意書，其客土以原租賃面積及每立方公尺
  代金400元（即每平方公尺為363.64元）計。該同意書須全體
  地主各自簽章並送達甲方後憑以辦理後續作業。(四)本協商紀錄
  須經甲方授權主管核准後生效」等語，依該會議紀錄及附件簽
  到單之記載，被上訴人係由其大弟林卓志代理出席，上訴人否
  認林卓志曾經合法授權，縱令屬實，該等協商係用地地主選任
  之代表協商之結果，對上訴人應有一定之拘束力，上訴人要求
  地主出具同意書乃為辦理代金之領取，被上訴人稱於提出同意
  書之前，地主仍有最終同意與否之決定權云云，尚有誤解。上
  訴人曾通知被上訴人領取代金，為被上訴人所不爭，被上訴人
  迄不領取，責在被上訴人一方。
六綜上所述，上訴人並無清除系爭土地上棄碴之義務，業已於租
  期屆滿時歸還系爭土地，所負回填客土義務，亦經兩造同意以
  給付代金替代，上訴人已通知被上訴人領取，被上訴人遲延未
  領，既如前述，被上訴人訴請上訴人清除棄碴、回填客土，將
  土地返還予被上訴人並計付自租期屆滿後之93年12月20日起按
  每月以34,368元計算之不當得利，即有未合。原審予以准許，
  並為准免假執行之宣告，尚有不當。上訴論指指摘原判決此部
  分為不當，為有理由，爰予廢棄，改判駁回被上訴人在第一審
  之訴及假執行之聲請。
七本件事實已臻明確，兩造其餘爭執及舉證於本件判決結果已無
  若何影響，爰不一一論述，併此敘明。
八據上論結，本件上訴為有理由。依民事訴訟法第450條、第78
  條，判決如主文。
中    華    民    國    98    年    11    月    17    日
                    民事第九庭
                        審判長法  官  黃熙嫣
                              法  官  鄭傑夫
                              法  官  林玲玉
正本係照原本作成。
不得上訴。
中    華    民    國    98    年    11    月    23    日
                              書記官  姚麗華
                  臺灣高等法院民事裁定
    主  文
本判決主文第二項更正為：「上開廢棄部分，被上訴人在第一審
之訴及假執行之聲請均駁回」
中    華    民    國    98    年    11    月    17    日
                    民事第九庭
                        審判長法  官  黃熙嫣
                              法  官  鄭傑夫
                              法  官  林玲玉
正本係照原本作成。
不得抗告。
中    華    民    國    98    年    11    月    23    日
                              書記官  姚麗華

司法院資訊處製作；財團法人民間司法改革基金會備份。
